ACORDAO-COMPLETO-2531271

ACÓRDÃO 1758/2022 ATA 11/2022 - SEGUNDA CÂMARA

VISTOS, relatados e discutidos estes autos em que se analisa ato de concessão de aposentadoria emitido pela Universidade Federal do Paraná.  
ACORDAM os Ministros do Tribunal de Contas da União, reunidos em Sessão da 2ª Câmara, ante as razões expostas pelo Relator, e com fulcro no art. 71, incisos III e IX, da Constituição Federal e nos arts. 1º, inciso V, e 39, inciso II, da Lei 8.443/1992, c/c o art. 259, inciso II, do Regimento Interno/TCU, em:
9.1. considerar ilegal a concessão de aposentadoria em favor do Sr. Magnus Roberto de Mello Pereira, negando registro ao correspondente ato; 
9.2. dispensar o ressarcimento das quantias indevidamente recebidas de boa-fé pelo interessado, consoante o disposto no Enunciado 106 da Súmula da Jurisprudência do TCU;
9.3. determinar à Universidade Federal do Paraná, no prazo de 15 (quinze) dias a contar da ciência desta Deliberação, que:
9.3.1. faça cessar os pagamentos decorrentes do ato ora impugnado, sujeitando-se a autoridade administrativa omissa à responsabilidade solidária, nos termos do art. 262, caput, do Regimento Interno/TCU;
9.3.2. dê ciência do inteiro teor desta Deliberação ao interessado, alertando-o de que o efeito suspensivo proveniente da interposição de possíveis recursos perante o TCU não o exime da devolução dos valores percebidos indevidamente após a respectiva notificação, caso os recursos não sejam providos, encaminhando a este Tribunal, no prazo de 30 (trinta) dias, comprovante da referida ciência;
9.3.3. emita novo ato de concessão de aposentadoria em favor do Sr. Magnus Roberto de Mello Pereira, livre da irregularidade verificada, e promova seu cadastramento no sistema e-Pessoal, submetendo-o a este Tribunal, nos termos da IN/TCU 78/2018.

Ato de concessão de aposentadoria emitido pela Universidade Federal do Paraná.

Segunda Câmara

Universidade Federal do Paraná - UFPR.

3. Interessado: Magnus Roberto de Mello Pereira (XXX.957.509-XX).

13.1. Ministros presentes: Augusto Nardes (na Presidência) e Aroldo Cedraz.
13.2. Ministro-Substituto convocado: Marcos Bemquerer Costa (Relator).
13.3. Ministro-Substituto presente: André Luís de Carvalho.

ACORDAO-COMPLETO-2561473

Acórdão 8520/2022 - Segunda Câmara

MARCOS BEMQUERER

Adoto como Relatório, com os pertinentes ajustes de forma, a instrução da Secretaria de Fiscalização de Integridade de Atos e Pagamentos de Pessoal e de Benefícios Sociais - Sefip, por meio da qual a concessão de aposentadoria objeto destes autos foi assim analisada (peças 5 e 6) : 
"EXAME DAS CONSTATAÇÕES
9. Ato: 99202/2020 - Inicial - Interessado: Magnus Roberto de Mello Pereira (XXX.957.509-XX) .
9.1. Parecer do Controle Interno: considerar o ato legal.
9.2. Constatações e análises:
9.2.1. Ato e-Pessoal em substituição a ato Sisac devolvido de acordo com comunicado da presidência do TCU. Data de encaminhamento do ato Sisac ao TCU: 18/09/2017.
a. Justificativa do Gestor de Pessoal: não há. Verificação efetuada no âmbito do TCU.
b. Análise do Controle Interno: não há. Verificação efetuada no âmbito do TCU.
c. Análise da Equipe Técnica: legal.
	Ato em substituição a ato SISAC devolvido com entrada original no TCU na data de 18/9/2017.
9.2.2. Houve o registro de pelo menos uma rubrica com 'Denominação para análise pelo TCU
= 16171 - DECISAO JUDICIAL TRANS JUG APO - R$ 1.092,13'.
a. Justificativa do Gestor de Pessoal: não há. Verificação efetuada no âmbito do TCU.
b. Análise do Controle Interno: não há. Verificação efetuada no âmbito do TCU.
c. Análise da Equipe Técnica: ilegal.
	Esta Corte de Contas já firmou entendimento de que é legítima a incorporação de parcelas de funções comissionadas, de Instituições Federais de Ensino, nos valores estipulados pela Portaria 474/1987-MEC, desde que incorporadas até 31/10/1991 e pagas sob a forma de vantagem pessoal nominalmente identificada - VPNI, sujeitando-se apenas aos reajustes gerais do funcionalismo público (Acórdão 1283/2006-TCU-Segunda Câmara) .
	O que tem motivado o Tribunal a julgar diversos atos de aposentadoria ilegais é a modificação da base de cálculo da vantagem ao longo do tempo, devido a inclusão de vantagens posteriormente concedidas. No caso em tela, somando-se este valor ao pago em outra rubrica administrativa, extrapola-se o valor considerado correto por esta Corte.
9.2.3. Houve o registro de pelo menos uma rubrica com 'Denominação para análise pelo TCU = 82107 - VPNI ART.62-A LEI 8112/90 - AP - R$ 496,80'.
a. Justificativa do Gestor de Pessoal: não há. Verificação efetuada no âmbito do TCU.
b. Análise do Controle Interno: não há. Verificação efetuada no âmbito do TCU.
c. Análise da Equipe Técnica: legal.
	A concessão da vantagem de quintos ou décimos está em consonância com a jurisprudência deste Tribunal e os critérios das Leis 8.911/1994 e 9.624/1998 (os períodos anteriores a 8/4/1998 são suficientes para a incorporação da vantagem de quintos) .
9.3. 	O quadro resumo de ocorrências e, quando for o caso, o detalhamento da norma legal e da jurisprudência para as inconsistências acima elencadas encontra-se no anexo II dessa instrução.
 (...) 
CONCLUSÃO
10. 	A abrangência e a profundidade das verificações levadas a efeito fundamentam convicção de que o ato 99202/2020 pode ser apreciado pela ilegalidade, em razão da irregularidade apontada no item Exame das Constatações desta instrução, que representa afronta à legislação e à jurisprudência de referência.
PROPOSTA DE ENCAMINHAMENTO
11. 	Ante o exposto, com fundamento no art. 71, inciso III, da Constituição Federal, nos arts. 1º, inciso V, e 39, incisos I e II, da Lei 8.443/1992, bem como no art. 260 do Regimento Interno/TCU, propõe-se:
11.1. considerar ilegal e recusar registro do ato inicial de Aposentadoria de Magnus Roberto de Mello Pereira, do quadro de pessoal da Universidade Federal do Paraná (...) ;
11.2. com fulcro no art. 262, caput, do Regimento Interno/TCU, determinar à Universidade Federal do Paraná que:
11.2.1. informe o teor do acórdão que vier a ser prolatado, encaminhando ao TCU, no prazo de trinta dias, comprovante da data de ciência pelo interessado, nos termos do art. 4º, § 3º, da Resolução TCU 170/2004;
11.2.2. dê ciência, no prazo de quinze dias, contados da notificação, do inteiro teor desta deliberação ao interessado, alertando-o de que o efeito suspensivo proveniente da interposição de
eventuais recursos junto ao TCU não o exime da devolução dos valores percebidos indevidamente, caso o recurso não seja provido;
11.2.3. emita novo ato, livre da irregularidade ora apontada, em substituição ao ato de Aposentadoria de Magnus Roberto de Mello Pereira, submetendo-o à nova apreciação por este Tribunal, na forma do artigo 260, caput, também do Regimento; 
11.2.4. dispense a devolução dos valores indevidamente recebidos de boa-fé até a data da ciência, pela Universidade Federal do Paraná, do acórdão que vier a ser proferido, com base no Enunciado 106 da Súmula da Jurisprudência do TCU;
11.2.5. faça cessar todo e qualquer pagamento relativo ao ato impugnado de Magnus Roberto de Mello Pereira, no prazo máximo de quinze dias, contados da ciência da decisão deste Tribunal, sob pena de ressarcimento das quantias pagas após essa data pelo responsável."
2.	O Ministério Público junto ao TCU, representado pelo Procurador Sérgio Ricardo Costa Caribé, manifestou-se de acordo com a proposta da Sefip (peça 7) .
	É o Relatório.

não há.

Procurador Sérgio Ricardo Costa Caribé.

PESSOAL. APOSENTADORIA. INCORPORAÇÃO DE QUINTOS. DECISÃO JUDICIAL QUE RECONHECEU O DIREITO DOS SUBSTITUÍDOS PELO SINDICATO AUTOR À INCORPORAÇÃO DOS QUINTOS DE ABRIL/1998 ATÉ A EDIÇÃO DA MP 2.224-45, DE SETEMBRO/2001. INAPLICABILIDADE AO CASO CONCRETO, EM QUE O BENEFICIÁRIO NÃO EXERCEU FUNÇÃO COMISSIONADA NO REFERIDO PERÍODO. PAGAMENTO DA VANTAGEM ACIMA DO VALOR DEVIDO. ILEGALIDADE DO ATO. RECUSA DO CORRESPONDENTE REGISTRO. DETERMINAÇÕES À ENTIDADE DE ORIGEM.

APOSENTADORIA (APOS)

Secretaria de Fiscalização de Integridade de Atos e Pagamentos de Pessoal e de Benefícios Sociais - Sefip.

Em apreciação ato de concessão de aposentadoria emitido pela Universidade Federal do Paraná em benefício do Sr. Magnus Roberto de Mello Pereira.
2.	Preliminarmente, esclareço que o ato em questão deu entrada nesta Corte de Contas em 18/09/2017 (peça 3, p. 6) , não se aplicando a sistemática de "registro tácito" pelo decurso de mais de cinco anos definida mediante o Acórdão 122/2021-TCU-Plenário (Relator Ministro Walton Alencar Rodrigues) , em observância ao que restou decidido pelo Supremo Tribunal Federal no Recurso Extraordinário 636.553. 
3.		A Secretaria de Fiscalização de Integridade de Atos e Pagamentos de Pessoal e de Benefícios Sociais - Sefip constatou que o interessado faz jus a 2/10 do Cargo DAS 101.4, percebendo-os na forma de Vantagem Pessoal Nominalmente Identificada - VPNI. Porém, o valor incorporado é superior ao valor devido, em decorrência de erro na execução da sentença judicial. Assim, a unidade técnica propôs ao Tribunal considerar ilegal a concessão de aposentadoria em exame e negar registro ao correspondente ato, bem como expedir as determinações pertinentes à entidade de origem. 
4.	O Ministério Público junto ao TCU, representado pelo Procurador Sérgio Ricardo Costa Caribé, manifestou-se de acordo com a proposta da unidade técnica, posição a qual me filio. 
5.		O valor integral do cargo DAS 101-4 exercido pelo Sr. Magnus Roberto de Mello Pereira corresponde a R$ 2.484,06 (peça 8 - Tabela de Funções Comissionadas do Sistema Integrado de Administração de Recursos Humanos - Siape) . Como o interessado incorporou 2/10, ele deve receber R$ 496,80, valor contemplado na rubrica "82107 - VPNI ART.62-A LEI 8112/90" que consta da ficha financeira do ato (peça 3, p. 6) .
6.		Todavia, o ato contempla, ainda, a rubrica "16171 - DECISAO JUDICIAL TRANS JUG APO", no importe de R$ 1.092,13. A deliberação do Tribunal Regional Federal da 4ª Região, parcialmente anexada aos autos (peça 3, p. 9-14) , assegurou aos substituídos pelo Sindicato Nacional dos Docentes das Instituições de Ensino Superior a incorporação de quintos/décimos durante o período de abril/1998 até a data da edição da MP 2.224-45, de setembro/2001. 
7.	Todavia, tal decisão não se aplica ao caso em exame, pois não há comprovação de que o ex-servidor cuja aposentadoria se examina tenha exercido cargo ou função gratificada nesse período. Não há, portanto, fundamento para essa segunda rubrica.  
 		Ante o exposto, voto por que seja adotada a deliberação que ora submeto a este Colegiado.
TCU, Sala das Sessões, em 19 de abril de 2022.
MARCOS BEMQUERER COSTA
Relator